臺灣高等法院刑事判決　　　　　　　　96年度上訴字第4166號
上　訴　人
即　被　告　甲○○
選任辯護人　巫宗翰律師
上列上訴人因誣告等案件，不服臺灣桃園地方法院95年度訴字第
2687號，中華民國96年8月6日第一審判決（起訴案號：臺灣桃園
地方法院檢察署95年度偵字第18422號），提起上訴，本院判決
如下：
    主  文
上訴駁回。
    事  實
一、甲○○自民國86年9月間起，擔任桃園縣平鎮市○○路35巷3
    3號6樓之8「珈美企業有限公司」（下稱珈美公司）實際負
    責人，而乙○○（原名王美菊）當時與甲○○為男女朋友關
    係；陳錦華則為甲○○前妻（二人於85年11月4日協議離婚
    ）。甲○○明知乙○○於89年9月8日，委請會計師辦理珈美
    公司負責人變更，將原負責人由陳錦華變更為乙○○，係經
    其同意授權辦理，竟意圖使他人受刑事處分，於92年9月19
    日，偕同不知情之陳錦華（另經檢察官為不起訴處分）具狀
    向臺灣桃園地方法院檢察署告發，虛指乙○○明知本身僅為
    珈美公司人頭股東，卻意圖侵占珈美公司資產，於89年11月
    30日未經當時其餘四位股東（即甲○○、王文、林佳瑜、
    陳錦華）召開股東會全體同意，偽造股東選任同意書，並委
    託不知情之會計師萬榮正代為辦理珈美公司負責人變更登記
    ，成為珈美公司董事，以掌控珈美公司資產之不實事項，誣
    告乙○○涉有使公務員登載不實之罪嫌。嗣經檢察官偵查終
    結，認乙○○涉有刑法第214條使公務員登載不實罪；刑法
    第216條、第210條之行使偽造私文書及稅捐稽徵法第47條第
    1款、第41條之公司負責人逃漏稅捐罪嫌，提起公訴。甲○
    ○復於94年10月17日上午9時30分許，於原審法院審理94 年
    度訴字第1606號乙○○被訴偽造文書等案（下稱乙○○被訴
    偽造文書等案）時，於具結後以證人身分證稱：未同意乙○
    ○擔任珈美公司負責人，事前亦未授權乙○○變更珈美公司
    負責人等語，就該等對於案情有重要關係之事項，為虛偽之
    陳述。惟承審法官並未採信，認王朝璋係與乙○○研議以變
    更負責人方式以便於向銀行貸款，同意將珈美公司之負責人
    變更登記為乙○○，而判決乙○○無罪。檢察官上訴後，亦
    經本院駁回上訴確定（本院95年上訴字第648號）。
二、案經乙○○訴請臺灣桃園地方法院檢察署檢察官偵查起訴。
    理  由
一、證據能力
（一）按被告以外之人於審判外之言詞或書面陳述，除法律有規
      定者外，不得作為證據，刑事訴訟法第159條第1項固有明
      文。惟被告以外之人於審判外之陳述，雖不符同法第159
      條之1至之4規定，而經當事人於審判程序同意作為證據，
      法院審酌該言詞陳述或書面陳述作成時之情況，認為適當
      者，亦得為證據。又當事人、代理人或辯護人於法院調查
      證據時，知有第159條第1項不得為證據之情形，而未於言
      詞辯論終結前聲明異議者，視為有前項之同意，同法第15
      9條之5亦有規定。查證人王文、林佳瑜於警詢陳述，因
      警詢並無應具結之規定，自屬合法詢問。而證人張家榮偵
      查中證述，固係被告以外之人於審判外之言詞陳述，惟被
      告及辯護人迄至本院言詞辯論終結前，均未聲明異議，本
      院審酌證人王文、林佳瑜及張家榮均係在自由意志下陳
      述，證人張家榮於偵查中並經具結，作為被告犯罪證據，
      應屬適當，依同法第159條之5第2項規定，應有證據能力
      。
（二）被告以外之人於審判外向法官所為之陳述，得為證據，刑
　　　事訴訟法第159條之1第1項定有明文。本件證人陳錦華於
      乙○○被訴偽造文書等案件審理中證言，係在法官面前所
      為陳述，並已依法具結，自有證據能力。
二、訊據上訴人即被告甲○○坦承自86年9月間起，擔任珈美公
    司實際負責人；陳錦華則為登記負責人。乙○○於89年9月8
    日，委請會計師辦理珈美公司負責人變更，將原負責人由陳
    錦華變更為乙○○。及至92年9月19日，被告偕同陳錦華具
    狀向臺灣桃園地方法院檢察署告發，指稱乙○○明知本身僅
    為珈美公司人頭股東，竟於89年11月30日，未經當時其餘四
    位股東（即甲○○、王文、林佳瑜、陳錦華）召開股東會
    全體同意，偽造股東選任同意書，並委託不知情之會計師萬
    榮正代為辦理珈美公司負責人變更登記，成為珈美公司董事
    ，以掌控珈美公司資產等事項，申告乙○○涉有上開偽造文
    書等案件。嗣經檢察官偵查終結，認乙○○涉犯刑法第214
    條之使公務員登載不實罪；刑法第216條、第210條之行使偽
    造私文書及稅捐稽徵法第47條第1款、第41條之公司負責人
    逃漏稅捐等罪嫌，提起公訴。被告復於94年10月17日上午9
    時30分許，在原審審理乙○○被訴偽造文書等案時，於具結
    後以證人身分證稱：未同意乙○○擔任珈美公司負責人，事
    前亦未授權乙○○變更珈美公司負責人等語。惟承審法官並
    未採信，認王朝璋係與乙○○研議以變更負責人方式便於向
    銀行貸款，同意將珈美公司負責人變更登記為乙○○，判決
    乙○○無罪。經檢察官上訴後，本院駁回上訴確定等情，復
    有刑事告發狀、被告於乙○○被訴偽造文書等案原審審理作
    證時證人結文、訊問筆錄及原審94年度訴字第1606號、本院
    95 年上訴字第648號刑事判決書附卷可稽，此部分事實堪以
    認定。
三、雖被告矢口否認誣告、偽證等犯行，辯稱：當時珈美公司負
    責人是陳錦華，平日只負責維修及開發，並未管理資金往來
    業務，亦無權利授權乙○○於89年間變更登記為負責人；乙
    ○○亦未經全體股東及陳錦華同意即變更登記，自始僅知乙
    ○○於84年間變更負責人，不知有於89年間有變更負責人之
    事，所為申告及作證均無不實，自不構成誣告、偽證行為等
    語。
四、惟查：
（一）被告與陳錦華二人原為夫妻關係，因乙○○介入，而於85
      年11月4日協議離婚，雙方協議，珈美公司中部部分收入
      屬陳錦華所有，債務則轉由被告自行負責；且自86年9月
      份後即將負責人轉交被告等情，業經證人陳錦華於原審證
      述屬實（見原審卷第45至49頁），復有離婚協議書在卷為
      憑（見93年度偵字第1611號偵查卷第180頁）。雖89年9月
      8日前珈美公司登記負責人為陳錦華，然珈美公司主要業
      務實際係由被告負責，已據被告及陳錦華於原審審理乙○
      ○被訴偽造文書等案供證及被告被訴侵占案件中供述在卷
      （見94年度訴字第1606號影印卷第79、80、90頁及92年度
      易字第1116號影印卷第42頁）。再珈美公司股東，除被告
      、乙○○及陳錦華外，尚有王文及林佳瑜，有珈美公司
      變更登記表及章程在卷可參；而王文係被告之女，林佳
      瑜則係乙○○之女，該二人僅掛名股東，並未實際參與珈
      美公司之營運等相關事務，亦據證人王文、林佳瑜於警
      詢證述無誤（見93年度偵字第1611號偵查卷第35、38頁）
      ，足見自86年9月間起，珈美公司業務即由被告實際負責
      無疑。
（二）被告於臺灣桃園地方法院檢察署90年度他字第2659號珈美
      公司對被告提出侵占告訴案件中，先後於91年1月23日及
      同年月31日提出刑事答辯狀，並於訴狀中載稱珈美公司係
      於89年間變更負責人為乙○○，且乙○○旋以珈美公司負
      責人身分，在外以公司名義借款等語（見原審94年度訴字
      第1606號卷第73及81頁），均未提及乙○○係擅自變更負
      責人。且被告於91年1月31日偵查中復供稱：乙○○說變
      更負責人才可以她名義去借款，變更負責人是乙○○跟我
      說變更後才能以公司名義，貸下的錢我還她個人的錢等語
      （見同上卷第79頁）。顯見被告於89年間，明知珈美公司
      負責人已變更為乙○○至灼。又依該次偵訊筆錄所載，當
      日檢察官係對珈美公司自87年起至89年間銷售情形，及乙
      ○○於90年間以珈美公司名義向新竹國際商業銀行貸款等
      事項詢問被告，始終未曾問及珈美公司於83、84年之情形
      ，被告豈會無端提及珈美公司曾於83、84年間變更負責人
      為乙○○？益見被告辯稱僅知乙○○於84年變更公司負責
      人，不知89年間變更之事，不足採信。
（三）乙○○於90年3月間，以珈美公司為申請人，並自為代表
      人，向新竹國際商業銀行新明分行貸款新台幣（下同）1
      百萬元，有該分行於93年6月4日以竹商銀新明字第225之1
      號函檢送申請貸款資料在卷為憑（見93年度偵字第1611號
      偵查卷第54頁以下）。證人即貸款承辦人員張家榮於偵查
      中證稱：當時有去珈美公司查看是否確實在營業，所以和
      謝子文及一個經理去珈美公司，當時有一個先生在場修理
      機器，有向該先生說我們是因為珈美公司向新竹國際商業
      銀行借款，所以去珈美公司查看等語（見93年度偵字第16
      11號偵查卷第79頁）。而被告於乙○○被訴偽造文書等案
      原審審理時亦坦承張家榮所見該名男子即為本人無訛（見
      94年度訴字第1606號卷第38頁）。倘如被告所稱，對乙○
      ○變更為珈美公司負責人毫無所悉，被告既為珈美公司實
      際負責人，復認登記負責人仍為陳錦華，於得知珈美公司
      向新竹國際商業銀行貸款時，理應追問張家榮詳細情形，
      被告卻未加聞問，任由乙○○以珈美公司辦理貸款；被告
      於偵查中復坦承乙○○曾表示變更負責人始能辦理貸款之
      事，顯見被告係與乙○○研議以變更負責人方式，便於向
      銀行貸款，始將珈美公司負責人變更登記為乙○○，並授
      權乙○○於89年間變更登記為珈美公司之負責人。
（四）雖被告另稱：89年間珈美公司變更登記前，珈美公司股東
      有被告、陳錦華、王文、乙○○及林佳瑜等人，乙○○
      並未召開股東會決議選任董事，亦未經授權同意變更負責
      人，擅自將珈美公司負責人變更登記，縱被告曾同意乙○
      ○變更，仍無解於乙○○未得陳錦華、王文之同意或授
      權，而犯偽造文書罪。然被告於85年11月間與陳錦華離婚
      後，即實際負責珈美公司業務；且王文及林佳瑜分別為
      被告及乙○○子女。被告既同意乙○○變更公司負責人登
      記，乙○○因認珈美公司事實上係被告所有；其餘股東僅
      係登記名義人，乃依被告授權變更登記為負責人，主觀上
      自無偽造文書之故意。況被告指稱乙○○未經其同意即擅
      自變更負責人，亦屬虛構不實。足證被告具狀向檢察官告
      發乙○○涉犯偽造文書案件所載犯罪事實；及於乙○○被
      訴偽造文書等案原審審理中具結後以證人身分所為證詞，
      均屬虛偽不實，被告自有誣告、偽證之故意甚明。
（五）按刑法上之偽證罪，不以結果之發生為要件，一有偽證行
      為，無論當事人是否因而受有利或不利之判決，均不影響
      其犯罪之成立。而該罪所謂於案情有重要關係之事項，則
      指該事項之有無，足以影響於裁判之結果者而言（最高法
      院71年台上字第8127號判例意旨參照）。被告就是否有同
      意乙○○於89年間辦理珈美公司變更負責人登記，證稱係
      未同意乙○○擔任珈美公司負責人，事前亦未授權乙○○
      變更珈美公司負責人，是否虛偽陳述，乃事涉乙○○是否
      有未經授權、同意逕自變更珈美公司負責人，而犯刑法第
      214條之使公務員登載不實等罪，被告上開結證內容，自
      屬就案情有重要關係之事項。雖乙○○被訴偽造文書等案
      之承審法官未採信被告結證內容，仍為乙○○無罪判決，
      亦不影響被告犯罪之成立。事證明確，被告犯行堪以認定
      。
五、核被告所為，係犯刑法第169條第1項之誣告罪、第168條之
    偽證罪。被告所犯上開二罪，犯意各別，罪名不同，應予分
    論併罰。
六、原審調查結果，適用刑法第2條第1項前段、第168條、第169
    條第1項、修正前第51條第5款規定，同時審酌被告因為一己
    之私，虛構不實事項向檢察官誣告乙○○犯罪，浪費司法資
    源，並使乙○○無端遭受追訴、審判，情節非輕，及參酌被
    告與乙○○平日關係，犯罪之動機、目的、手段、素行、犯
    後態度等一切情狀，分別就誣告罪及偽證罪量處有期徒刑8
    月及6月，並以被告所犯誣告、偽證罪時間，均在96年4月24
    日以前，合於中華民國96年罪犯減刑條例所規定之減刑條件
    ，應依該條例第2條第1項第3款規定，分別減為有期徒刑4月
    及3月，及定應執行有期徒刑6月。另以修正前刑法第51條第
    5 款規定：「數罪併罰，分別宣告其罪之刑，依左列各款定
    其應執行者：五、宣告多數有期徒刑者，於各刑中之最長期
    以上，各刑合併之刑期以下，定其刑期。但不得逾二十年。
    」修正後規定：「宣告多數有期徒刑者，於各刑中之最長期
    以上，各刑合併之刑期以下，定其刑期。但不得逾三十年。
    」本件經比較結果，關於定應執行刑部分，以被告行為時規
    定較有利於被告，應依修正後刑法第2條第1項前段，適用被
    告行為時即修正前之規定。認事用法，核無違誤，量刑亦稱
    妥適。被告上訴，猶執前詞，否認犯罪，為無理由，應予駁
    回。
據上論斷，應依刑事訴訟法第368條，判決如主文。
本案經檢察官林炳雄到庭執行職務。
中　　華　　民　　國　　96　　年　　11　　月　　14　　日
 　　　　　       刑事第四庭審判長法　官　陳國文
                                  法　官　周煙平
                                  法　官　鄭水銓
以上正本證明與原本無異。
如不服本判決，應於收受送達後十日內向本院提出上訴書狀，其
未敘述上訴之理由者並得於提起上訴後十日內向本院補提理由書
（均須按他造當事人之人數附繕本）。
                                  書記官  蔡棟樑
中　　華　　民　　國　　96　　年　　11　　月　　14　　日
附錄：本案論罪科刑法條全文
刑法第168條：
於執行審判職務之公署審判時或於檢察官偵查時，證人、鑑定人
、通譯於案情有重要關係之事項，供前或供後具結，而為虛偽陳
述者，處七年以下有期徒刑。
刑法第169條第1項：
意圖他人受刑事或懲戒處分，向該管公務員誣告者，處七年以下
有期徒刑。
意圖他人受刑事或懲戒處分，而偽造、變造證據，或使用偽造、
變造之證據者，亦同。
